【裁判字號】    89,台上,4014
【裁判日期】    890713
【裁判案由】    貪污
【裁判全文】
最高法院刑事判決                              八十九年度台上字第四○一四號
    上  訴  人  甲○○
右上訴人因貪污案件，不服台灣高等法院中華民國八十九年一月三十一日第二審更審
判決（八十六年度上更(一)字第三六五號，起訴案號：台灣台北地方法院檢察署八十四
年度偵字第六四三三、六七三七、七二一八、九四九九號），提起上訴，本院判決如
左：
    主  文
原判決撤銷，發回台灣高等法院。
    理  由
本件原判決撤銷第一審關於上訴人甲○○部分科刑判決，改判仍論處上訴人依據法令
從事審判職務之人員，對於違背職務之行為，收受賄賂罪刑，固非無見。
惟查：(一)科刑判決書記載之犯罪事實，為論罪科刑適用法律之基礎，故凡於適用法律
有關之事項，必須詳加認定，明確記載，然後於理由內明犯罪事實所憑之證據及其
認定之理由，使事實與理由兩相一致，方為合法。又對於違背職務之行為而收受賄賂
或不正利益，固不論先受賄而後違背職務，或先違背職務而後受賄，然必以行為人收
受賄賂或不正利益時，有對於違背職務之行為而收受之意思，始克相當。上訴人於偵
審中迭次供稱：本案件於民國八十四年二月九日上午審理終結，連同同次開庭審理終
結其他案件，均於當天下午四時左右全部評議完畢（見八十四年度偵字第七二一八號
卷第十二頁背面、原審八十六年度上更(一)字第三六五號卷第十四頁背面），乃原判決
僅於事實欄內記載「……於八十四年一月十六日由台灣高等法院承辦法官甲○○開庭
調查，其後另定同年二月九日行言詞辯論。葉隆財亟思脫罪，遂於八十四年一月二十
三日下午五時許，前往台北市○○○路○段四十號五樓蔡登旺律師事務所，央請蔡登
旺設想辦法，蔡登旺以甲○○係曩昔同僚應允所請；同年月二十七日下午三時三十分
左右，葉隆財復踵律師事務所探問進行情形，……蔡登旺……乃告以情況不樂觀，恐
要判罪，需再努力。……八十四年二月九日上午該案言詞辯論庭結束後，甲○○依辯
論之情狀，認於評議時，倘由其違背職務，曲解調查局之鑑定報告，再採用葉某編串
之事證，可獲合議庭同意撤銷改判葉某無罪，有機會索取賄賂，即以電話聯絡蔡登旺
未遇；下午三時五十分，復撥0000000號電話找得蔡登旺，……二人隨在電話
中相約同日下午五時三十分許，在台北市○○○路司法院前見面研議，……二人（葉
隆財與蔡登旺）即基於行賄甲○○之共同犯意，議定葉隆財在翌日下午五時三十分左
右，準備新台幣（下同）一百萬元帶來蔡登旺律師事務所。蔡登旺為告知業已談定行
賄事，並於八十四年二月十日上午七時五十三分，電告甲○○事已決定，……同日下
午六時許，葉隆財如約將一百萬元付予甫回事務所之蔡登旺；二人（蔡登旺與甲○○
）相約同日晚上六時四十分左右，在台北市○○○路、衡陽路口東方出版社前會面，
……在車行途中，蔡登旺把該筆賄款交付甲○○……」。對於該案確於何時評議完畢
﹖交付賄款究在評議前或評議後﹖以及在評議前，葉隆財、蔡登旺及上訴人，有無對
於違背職務之行為行求、要求或期約賄賂情事﹖並未明白認定，詳細記載，遽於事實
欄內載明「甲○○因索得此不法款項，果違背職務而於八十四年二月十六日之前某日
（確切之日、時不詳）評議時，故意曲解調查局之鑑定報告，再採用……終於八十四
年二月十六日，將原判決撤銷，改判葉隆財無罪」，於理由(二)內說明「……細繹該判
決無罪之理由主要有二：被告葉隆財於案發前，曾因感冒就診服用醫師處方之止咳藥
及自購華孚咳嗽糖漿食用，上開止咳藥及咳嗽糖漿均含有可待因成分，而服用含有可
待因成分之鎮咳劑後可能檢出嗎啡反應，此其一。被告葉隆財於八十三年三月六日晚
上，曾誤食王永山所有摻有海洛因之香菸一支，故其尿液檢出嗎啡反應，此其二。惟
就前者而言，法務部調查局於八十三年八月二十二日（八三）陸字00000000
號檢驗通知書中，已明葉隆財之尿液檢驗不致有誤判，此經調閱板橋地院八十三年
度訴字第一三○三號被告葉隆財煙毒案卷核閱無訛；被告甲○○於判決前，理應再函
詢調查局闡明何以不致有誤判，其竟捨此不由，率以上開檢驗通知書所稱不致誤判有
煙毒反應一節，未據明理由，逕採李蔚汶編著之藥物學第九十二頁及藥物食品檢驗
局致行政院衛生署函所服用含有可待因成分之鎮咳劑後可能檢出嗎啡成分為判決無
罪之論據，此舉寧非因受賄而違背職務故為偏頗採證之結果﹖就後者而論，被告葉隆
財若確未施用毒品，則其於八十三年三月間被查獲驗出有煙毒反應，理應盡其所能探
查煙毒反應之所由，從速臚陳利己之證據提供法院調查，藉以洗雪冤屈；而王永山係
其友人，有施用毒品之惡習，非其所不知，且其後又陳稱於被查獲之前一日造訪王永
山，當時竟未起疑主張煙毒反應應與王永山有關資為抗辯，而遲至半年後，始陳報年
籍不詳之綽號『黑仔』者看到王永山將海洛因摻入香菸，為其不知而誤食，凡此違乎
情理之待證事項，若欲採認，自應追出『黑仔』詳加盤訊審究；被告甲○○不此之途
，徒憑王永山、黃淑珠之證詞而遽認被告葉隆財所辯可信，其豈非因得賄故而為違背
經驗、論理法則之判決，……足見被告甲○○於八十四年一月十六日調查證據完畢及
辯論庭前有與蔡登旺聯絡過，……乃於言詞辯論終結評議前，認為有機可乘，急於打
電話與蔡登旺聯繫，……嗣被告甲○○果因收受賄賂於該案評議時故意違背其職務，
作出不同認定，……詎被告甲○○因收受賄賂，而於該案評議時故意違背其職務，作
出不同之認定，雖其認因就被告葉隆財為無罪判決之意見恰與其他參與評議之法官意
見相同，亦難認被告甲○○無違背職務可言」。而論處上訴人依據法令從事審判職務
之人員，對於違背職務之行為，收受賄賂罪刑，自有調查未盡及理由不備之違法。(二)
科刑判決所認定之事實，與其所採用之證據不相適合，即屬證據上之理由矛盾，按諸
刑事訴訟法第三百七十九條第十四款規定，其判決當然違背法令。原判決於理由(二)、
內謂「蔡登旺取得該一百萬元賄款未久，旋接得被告甲○○打來之電話，約定同日
下午六時四十分，在台北市○○○路、衡陽路口東方出版社前見面。屆時蔡登旺自行
攜款駕車赴約，將被告甲○○接上車後，於車行途中將該筆賄款交付被告甲○○，…
…上述各節業經蔡登旺於八十四年三月二十四日檢察官至調查處訊問時及八十四年三
月三十日檢察官至調查處訊問時供承明確」，然蔡登旺於八十四年三月三十日檢察官
至台北市調查處偵訊時係供稱：「我是將葉隆財給我的原封不動轉交給甲○○法官，
我自己並沒有私下取出留存」「我不記得他（葉隆財）是否有講一百萬元，我沒有點
收」（見八十四年度偵字第七二一八號卷第九十頁）。是蔡登旺於八十四年三月三十
日檢察官至台北市調查處偵訊時似未承認伊轉交予上訴人之賄款究係若干﹖乃原判決
俱採為判決之基礎，要難謂為適法。(三)無期徒刑不得加重，刑法第六十五條第一項定
有明文。原判決認上訴人所為係犯修正前貪污治罪條例第四條第一項第五款之罪，而
犯該條之罪，最重本刑為無期徒刑，依法不得加重，乃原判決於理由(三)內謂「被告甲
○○係對於訴訟案件有審理裁判職務之人員，應依同條例第七條之規定，加重其刑」
，其對於上訴人所犯最重本刑為無期徒刑部分，併予加重，自有未合。上訴意旨指摘
原判決不當，非無理由，應認原判決仍有發回更審之原因。
據上論結，應依刑事訴訟法第三百九十七條、第四百零一條，判決如主文。
中      華      民      國    八十九    年      七      月     十三     日
                              最高法院刑事第三庭
                                  審判長法官  陳  錫  奎
                                        法官  洪  清  江
                                        法官  吳  昆  仁
                                        法官  李  伯  道
                                        法官  陳  世  雄
      右正本證明與原本無異
                                              書  記  官
中      華      民      國    八十九    年      七      月     十八     日


司法院資訊處製作；財團法人民間司法改革基金會備份。
